臺灣高等法院臺中分院民事判決　　　　　94年度家上字第85號
上　訴　人　甲○○
訴訟代理人　何崇民律師
被　上訴人　己○○
訴訟代理人　陳浩華律師
被　上訴人　丙○○
上列當事人間請求返還遺產事件，上訴人對於中華民國94年4月1
5日臺灣臺中地方法院93年度家訴字第126號第一審判決提起上訴
，本院於94年9月6日言詞辯論終結，判決如下：
    主  文
上訴駁回。
追加之訴駁回。
第二審、及追加之訴訴訟費用均由上訴人負擔。
    事實及理由
一、按訴之變更或追加，非經他造同意，不得為之，但請求之基
    礎事實同一者，不在此限。民事訴訟法第四百四十六條第一
    項定有明文。上訴人本於黃圳生前所立遺囑內容，以受遺贈
    人地位，主張黃圳遺贈予其之坐落於台北市○○區○○段五
    小段一六九至一七八地號土地上建號八三四號建物地下室第
  　五十六號停車位（以下簡稱為系爭停車位），該所有權狀目
    前為被上訴人己○○占有中，而被上訴人丙○○為黃圳之繼
    承人，丙○○未履行遺贈契約，爰依代位返還遺產、及履行
    遺贈法律關係，請求(一)己○○應將黃圳系爭停車位權狀返還
    予丙○○，並由上訴人代位受領；(二)丙○○應將系爭停車位
    辦理繼承登記後，將該所有權移轉登記予上訴人。於上訴本
    院後，又追加請求(三)確認丙○○為黃圳之繼承人，核上訴人
　　上開之追加，係以丙○○為黃圳之繼承人為前提，與原請求
　  間之請求基礎事實同一，基於紛爭一次解決性之訴訟經濟考
    量，依上開規定，應予准許，合先敘明。
二、丙○○經合法通知，無正當理由未於言詞辯論期日到場，核
    無民事訴訟法第三百八十六條各款所列情形，爰依上訴人之
    聲請，由其一造辯論而為判決。
三、上訴人起訴主張：上訴人為黃圳之姪子，黃圳生前罹病時，
    因上訴人對黃圳詳加照顧，黃圳於生前即以代筆遺囑方式，
    書立遺囑稱：「一立遺囑人全部財產（包括動產、不動產、
    現金債權等），均由甲○○單獨全部繼承。二以上意旨，由
    黃圳口授，周平凡代筆，並宣讀講解，經立遺囑人認可後，
    簽名並按捺指紋，記明年月日如後」等語，遺囑上並有見證
    人周平凡、李宗成、及黃基明等人，是上訴人為黃圳財產之
    受遺贈人無疑。黃圳於八十八年八月三日死亡，上訴人前曾
    多次以受遺贈人之地位，要求己○○返還代黃圳保管系爭停
    車位權狀，己○○承認占有系爭停車位權狀，然辯稱上訴人
    前因遺囑之真偽被訴偽造文書罪，權利地位不明，應俟法院
    判決確定，持法院判決書，或雙方和解切結書以憑交付，惟
    上開偽造文書刑事案，業經最高法院九十三年度台上字第四
    八七號判決無罪確定，己○○仍無返還之意。又丙○○為黃
    圳之養父，且為唯一之繼承人，丙○○就黃圳之遺產迄今未
    辦理遺產登記，縱己○○返還系爭停車位權狀於上訴人，上
    訴人仍無法辦理系爭停車位之所有權移轉登記，爰依代位返
    還遺產、及履行遺贈之法律關係，請求一己○○應將遺囑人
    黃圳遺產即系爭停車位權狀返還於繼承人即丙○○，並由上
    訴人代位受領。二丙○○應將系爭停車位辦理繼承登記後，
    將該所有權移轉登記予上訴人。三願供擔保請准宣告假執行
    等語。
四、己○○則以：黃圳是於日據時代約民國三十四年間受黃汶上
    所收養，並扶養長大，並非丙○○所收養的，彰化縣鹿港鎮
    戶政事務所於三十五年十二月二十日之戶籍登記上亦載明黃
    圳為黃汶上之養子，而今黃汶上已歿，黃圳之繼承人應為訴
    外人黃汶上之子女即戊○○等六人等語置辯。
五、被上訴人丙○○未於言詞辯論期日到場，亦未提出任何書狀
    作何聲明或陳述。
六、原審駁回上訴人之訴、及其假執行之聲請。上訴人不服原判
    決，提起本件上訴。
七、上訴人於本院聲明，求為判決：
    (一)原判決廢棄。
    (二)確認丙○○為黃圳之繼承人。
    (三)己○○應將系爭停車位所坐落之土地所有權狀、及該建物
      所有權狀返還於丙○○，並由上訴人代位受領。
    (四)丙○○應將系爭停車位辦理繼承登記後，將該所有權移轉
      登記予上訴人。
    (五)上訴人願供擔保請准宣告假執行。
    並補充陳述稱：
    (一)黃圳生前因感時日無多，曾於意識清醒下，以代筆遺囑方
      式，將所有遺產遺贈予上訴人，業經台中地檢署八十八年
      偵字第一二三三二號偽造文書案，就遺囑上黃圳指印真偽
      送內政部警政署刑事警察局鑑定結果認：遺囑上黃圳名下
      指紋，‧‧‧與庭印黃圳指紋卡之左拇指指紋相符等情，
　　　可證遺囑為真正，亦有該署九十三年偵續字第二四七號不
  　　起訴處分書可稽，該遺囑並有證人周平凡律師依代筆遺囑
    　方式宣讀，被上訴人認該遺囑係偽造，委無可採。
    (二)丙○○為黃圳唯一之繼承人，有黃汶上女兒黃秀籠於原法
      院八十八年度中簡字第二一三二號具狀陳明：黃圳與黃秀
      籠（即黃汶上之女兒）僅為『堂』兄弟妹關係，故黃秀籠
      並非黃圳之繼承人，黃秀籠之父親為黃汶上，黃圳則為丙
      ○○之養子等語。原審判決認黃汶上為黃圳之養父，然卻
      漏未審酌黃秀籠上開之證詞，即認定黃汶上為黃圳之養父
      ，有所未合。丙○○既為黃圳之唯一繼承人，黃圳生前未
      有配偶，亦無兒女、及兄弟姊妹，故其財產上之一切權利
      、義務應由其養父丙○○繼承。黃圳以遺囑方式表明將其
      財產全部概括交付上訴人，遺贈效力自遺贈人黃圳死亡時
      即生效力，上訴人自得代位繼承人丙○○行使民法第一千
      一百四十六條繼承回復請求權、及同法第七百六十七條第
      一項所有物返還請請求權，請求己○○將系爭車位之權狀
      返回丙○○後，由上訴人代位受領。
八、己○○於本院聲明，求為判決：上訴駁回。
    並補充陳述稱：
    黃汶上為黃圳之養父，有丙○○之證詞，此事實於原審已臻
    明確。被上訴人多次否認黃圳遺囑之真正，當時黃圳已上頷
    竇癌末期，雙眼無法視物，豈能依自由意思或有完全之意思
    能力製作該遺囑。黃圳於八十八年三月十一日製作該遺囑後
    ，又提出八十八年三月十五日之贈與契約，依民法第一千二
    百二十一條之規定：「遺囑人為遺囑後所為之行為與遺囑有
    相牴觸者，其牴觸部份無效，遺囑視為撤回。」，依上訴人
    所指贈與契約書係屬真正，則該遺囑亦失效，蓋贈與契約與
    遺囑法律上性質完全不同，一係契約行為，且為生前贈與；
    另一乃單獨行為，係死因贈與，後成立之贈與契約應已取代
    該遺囑之效力等語。
九、查上訴人主張系爭停車位為訴外人黃圳生前所有，黃圳於八
    十八年八月三日死亡，系爭停車位為黃圳之遺產，而系爭停
    車位權狀目前由己○○占有中等情，業據上訴人提出黃圳除
    戶戶籍謄本、及土地及建物登記謄本等件為証，並為己○○
    所不爭執，堪信上訴人上開部分之主張為真實。惟上訴人主
　  張黃圳生前於八十八年三月十一日書立遺囑，將系爭停車位
    遺贈與予其取得，而丙○○為黃圳之唯一繼承人，己○○自
    應返還代黃圳保管之系爭停車位權狀一節，則為被上訴人所
    爭執，並以上詞置辯。
十、上訴人主張黃圳為丙○○之養子，丙○○為黃圳之唯一繼承
    人一節；己○○則以：黃汶上始為黃圳之養父置辯。經查：
　　依日據時期台中廳草港庄二百五十六番地訴外人黃沁（即黃
　  汶上、丙○○之父）全戶戶籍謄本，固於黃圳之續柄細別欄
    記載其為丙○○之螟蛉子，而於事由欄則記載民國三十五年
　　九月十二日收養入籍等語，有該戶籍謄本在卷可稽（見原審
　  卷第一八二至一九一頁），惟依戶籍卡所附戶籍字號中鹿山
　　一七四號戶籍登記申請書上載：黃圳為黃汶上之養子，並與
  　黃汶上之妻黃王金池、長女丁○、次女乙○○、三女黃秀籠
    、四女黃阿幸、五女戊○○同列於該戶籍內，註明該戶共計
    八人，男二人女六人，並經申請義務人黃汶上於三十五年十
    月一日申請書上簽名蓋章，於三十五年十二月二十日登入鹿
    港鎮公所戶籍卡片；而丙○○之戶籍登記申請書戶籍字號中
    鹿山一七三號，則將其妻黃洪等治、三女黃素微列於同戶籍
    內，註明該戶共計三人，男一人女二人，並經申請義務人丙
    ○○於三十五年十月一日簽名蓋章，亦於三十五年十二月二
    十日登入鹿港鎮公所戶籍卡片等情，有各該戶籍登記申請書
    在卷可憑；嗣後黃圳即以養子 身分列載於黃汶上之戶籍內
    ，並曾於四十七年六月二十八日由戶長黃汶上申報遷出行方
    不明，於四十九年八月二十九日撤銷行方不明，黃圳復於五
    十二年五月十三日與黃許培秀結婚，黃許培秀並以養子媳之
    稱謂與黃圳一同列於黃汶上之戶籍內，再黃汶上於五十五年
    三月三日死亡後，由其妻黃王金池繼為戶長，黃圳與其妻黃
    許培秀仍以養子及養子媳之稱謂設籍於該戶內等情，以上均
    有戶籍謄本附卷可稽（見同上卷第一九二至二一０頁），則
    依上開戶籍謄本之嗣後記載，黃圳應為黃汶上之養子無疑。
    又丙○○於原審另案之八十八年度中簡字第二一三二號上訴
    人訴請黃圳移轉所有權登記事件中，以證人出庭結證稱：「
    日據時代，黃圳是黃汶上收養的，不是我收養的，戶籍有錯
    ，黃圳是在五歲時，大約是民國三十四年間被黃汶上收養，
    扶養長大的」等語甚詳（見該事件卷(三)第三頁），業經本院
    調閱該事件全卷查明屬實。按民國三十五年後之戶籍登記，
    既均記載黃圳為黃汶上之養子，核戶籍登記具有公文書性質
    ，應推定為真正，如有登記不實，亦應由當事人、或利害關
    係人循行政程序申請更正解決，而黃圳生前既均未聲請更正
    ，益証該登記之真實性，堪信己○○主張黃圳係黃汶上之養
    子，並非丙○○之養子為真實。再者；黃圳是否為丙○○之
    養子，丙○○知之最稔，丙○○已於上開事件中，明確証稱
    未收養黃圳，黃圳係黃汶上所收養等情，自堪採信，依此；
    上訴人訴請確認丙○○為黃圳之繼承人，即屬無據，不能准
    許。至上訴人以黃汶上之女兒黃秀籠於原法院上開事件中具
    狀陳明：黃圳與黃秀籠僅為堂兄弟妹關係，黃秀籠並非黃圳
    之繼承人，黃秀籠之父親為黃汶上，黃圳則為丙○○之養子
    云云，惟依上開戶籍謄本記載、及丙○○於該事件中之証言
    ，已堪認定黃圳係黃汶上之養子，黃秀籠該書狀中所述，應
    屬無據。
十一、次查上訴人主張黃圳於八十八年三月十一日書立遺囑以：
      「立遺囑人黃圳，茲依民法規定，訂立遺囑如下：一、立
      遺囑人全部財產（包括動產、不動產、現金債權等），均
      由甲○○單獨全部繼承。二、以上意旨，由黃圳口授，周
      平凡代筆，並宣讀講解，經立遺囑人認可後，簽名並按捺
      指紋，紀明年月日如後」，遺囑上並有見證人周平凡、李
      宗成及黃基明等三人簽名蓋章，其為黃圳財產之受遺贈人
      等語；而被上訴人則否認該遺囑之真正。按上訴人提起本
      件訴訟係以其係黃圳之受遺贈人，依上開遺囑內容，黃圳
　　　已將系爭停車位贈與之，而系爭停車位權狀目前由己○○
　　　保管中，乃請求己○○應將系爭停車位所有權狀返還予黃
  　　圳之法定繼承人丙○○後，再由其代位受領；及丙○○應
    　將系爭停車位辦理繼承登記後，將該所有權移轉登記予上
      訴人，惟丙○○並非黃圳之法定繼承人，已如上述，則上
      訴人主張之被代位之主體有誤，被代位人並非丙○○，法
      院自無從判決己○○應將系爭停車位所坐落之土地所有權
      狀、及該建物所有權狀返還於非繼承人之丙○○，再由上
   　 訴人代位受領、以及命丙○○為系爭停車位之繼承登記後
      ，再將該所有權移轉登記予上訴人之餘地。上訴人請求之
      上開給付，既無從准許，本院自無庸審究上開遺囑是否真
      正之必要，附此敘明。
十二、綜上所述：上訴人本於代位返還遺產、及履行遺贈法律關
      係，請求己○○應將系爭停車位所坐落之土地所有權狀、
      及該建物所有權狀返還於丙○○，並由上訴人代位受領；
　　　以及丙○○應將系爭停車位辦理繼承登記後，將該所有權
  　　移轉登記予上訴人，均為無理由，其假執行之聲請亦失所
    　依附，原審為上訴人敗訴之判決，及駁回假執行之聲請，
　　　並無不合，上訴意旨猶執詞指摘原判決不當，求予廢棄改
  　　判，為無理由，應予駁回。又丙○○並非為黃圳之養父，
    　即非黃圳之法定繼承人，上訴人於本院本於確認法律關係
　　　，追加請求確認丙○○為黃圳之繼承人，亦為無理由，應
 　　 予駁回。
據上論結：本件上訴、及追加之訴均為無理由，依民事訴訟法第
四百四十九條第一項、第七十八條、第四百六十三條、第三百八
十五條第一項前段，判決如主文。
中　　華　　民　　國　　94　　年　　9 　　月　　20　　日
                    民事第四庭審判長法　官  黃斐君
                                    法　官  陳蘇宗
                                    法　官  張浴美
以上正本係照原本作成。
如對本判決上訴，須於收受判決送達後二十日內向本院提出上訴
書狀，其未表明上訴理由者，應於提出上訴後二十日內向本院提
出上訴理由書 (須按他造人數附具繕本)。
上訴時應提出委任律師為訴訟代理人之委任狀。具有民事訴訟法
第四百六十六條之一第一項但書或第二項之情形為訴訟代理人者
，另應附具律師及格證書及釋明委任人與受任人有該條項所定關
係之釋明文書影本。
                                    書記官  謝雅惠
中　　華　　民　　國　　94　　年　　9 　　月　　21　　日
                                        　　　　　　　Ｂ
